臺灣橋頭地方法院民事判決　　　　　　 110年度簡上字第79號
上　訴　人　劉建杉　
視同上訴人　經濟部水利署第七河川局

法定代理人　蔡宗憲　
訴訟代理人　鍾東志　
被　上訴人　曾貴輝　
訴訟代理人　戴見草律師
上列當事人間請求確認通行權存在等事件，上訴人對於民國110
年4月1日本院旗山簡易庭109年度旗簡字第134號第一審判決提起
上訴，本院合議庭於110年11月24日言詞辯論終結，判決如下：
    主  文
上訴駁回。
第二審訴訟費用由上訴人負擔。
    事實及理由
一、按訴訟標的對於共同訴訟之各人必須合一確定者，共同訴訟
    人中一人之行為有利益於共同訴訟人者，其效力及於全體，
    不利益者，對於全體不生效力，民事訴訟法第56條第1項第1
    款定有明文。本件被上訴人於原審訴請確認對上訴人劉建杉
    所有坐落高雄市○○區○○段000地號土地（下稱128土地）
    ，對視同上訴人經濟部水利署第七河川局管理坐落同段118
    之2地號、119地號土地（下分稱118之2土地、119土地）範
    圍內，有通行權存在，其訴訟標的對上開人等即必須合一確
    定，是本件有關確認通行權存在之訴部分雖僅由劉建杉提起
    上訴，惟依前揭規定，其上訴之效力及於同造未聲明上訴之
    經濟部水利署第七河川局，亦即經濟部水利署第七河川局亦
    應視為已有合法之上訴，而應將之併列為上訴人。
二、被上訴人起訴主張：被上訴人所有坐落高雄市○○區○○段
    000地號土地（下稱130土地）為袋地，有經由他人土地通行
    聯絡公路以供種植農作物之必要，而經由如附圖戊案所示，
    視同上訴人所管理118之2土地、119土地，及上訴人所有128
    土地，為對周圍地損害最少之通行路線，爰依民法第787條
    第1項、第788條第1項本文規定提起本訴等語。於原審聲明
    ：㈠確認被上訴人就視同上訴人所管理坐落118之2土地、11
    9土地；就上訴人所有坐落128土地，如附圖戊案所示，面積
    分別為34.49平方公尺、13.35平方公尺、139.08平方公尺之
    土地範圍內，有通行權存在。㈡上訴人及視同上訴人應容忍
    被上訴人於前揭通行權範圍內鋪設級配道路，並應將其於前
    揭通行權範圍內設置之一切妨害被上訴人通行之障礙物排除
    ，且不得為任何妨害被上訴人通行之行為。
三、上訴人則以：因128土地上有其於如附圖丁案標示之入出水
    口，若允許被上訴人通行如附圖丁、戊案所示通行路線，將
    致該水路遭堵塞而無法利用128土地種植農作物，故應以如
    附圖乙、丙案為對周圍地損最少之通行路線。況被上訴人僅
    於130土地種植香蕉，無使用耕耘機之必要，且縱未鋪設級
    配路面，農用小貨車亦可通行，應無鋪設道路必要等語置辯
    。於原審聲明：被上訴人之訴駁回。
四、視同上訴人則以：請本院依法判決等語。
五、原審審理結果，判決上訴人全部敗訴，上訴人不服，提起上
    訴，於本院聲明：㈠原判決廢棄。㈡被上訴人在第一審之訴
    駁回。被上訴人對上訴人之上訴則於本院聲明：上訴駁回。
    視同上訴人則表示對原審判決沒有意見等語。
六、兩造不爭執事項
  ㈠被上訴人為130土地所有權人，該地為袋地，現種植檳榔樹
    、香蕉樹。
  ㈡118之2、119土地為視同上訴人管理之國有土地，現況為水
    利會之灌溉溝渠。
  ㈢上訴人為128土地所有權人，該地現種植檳榔樹、香蕉樹，
    並有上訴人於附圖丁案標示之入出水孔，以供水流出入。
七、本院之判斷
  ㈠按土地因與公路無適宜之聯絡，致不能為通常使用時，除因
    所有人之任意行為所生者外，土地所有人得通行周圍地以至
    公路。前項情形，有通行權人應於通行必要之範圍內，擇其
    周圍地損害最少之處所及方法為之，民法第787條第1項、第
    2項前段分別定有明文。而所謂「通行必要範圍內，周圍地
    損害最少之處所及方法」，應依社會通常之觀念，就附近周
    圍地之地理狀況、相關公路之位置、與通行必要土地之距離
    、相鄰土地利用人之利害得失以及其他各種情事，按具體事
    例斟酌判斷之。
  ㈡經查，本件130土地為袋地一節，為兩造所不爭執，是以本
    件爭點為130土地通行何路線為對周圍地損害最少之路線。
    觀之上訴人主張之附圖乙、丙案所示通行路線主要係經由11
    8之2、119土地，而118之2、119土地現況為水利會之灌溉溝
    渠，參諸水利法第78條之3、農田水利法第12、13、16條規
    定，可知水利地溝渠專供水利使用，應保持暢通，堆置物品
    、設置管線、開設道路等行為，除經主管機關許可外，均為
    法律所不許，上訴人並未舉證證明118之2、119水利用地，
    有經主管機關許可開設道路之情形，其主張即與上開規定有
    違，難以採取。是縱上訴人主張農用小貨車在正常使用下，
    並無打滑之虞，且118之2土地係平地並無高地落差，於潮濕
    天氣亦不致會有人員摔倒，且只要拉開溝蓋即可清淤，並無
    困難等情為真，然於主管機關許可開設道路前，如附圖乙、
    丙案所示通行路線，並非對周圍地損害最少之處所及方法，
    而不可採。
  ㈢次查，被上訴人主張之附圖丁、戊案所示通行路線，係以11
    8之2、119土地溝渠西側為基準平移2.5公尺、3公尺為通行
    路線，除連接130土地端需跨越位於118之2土地上之溝渠外
    ，無需跨越其他溝渠，對於溝渠之定期維護清淤影響較小；
    而128土地面積為2199.68平方公尺，附圖丁、戊案使用該地
    之面積分別為109.09平方公尺、139.08平方公尺，占土地面
    積比例僅約為4.96%、6.32%，且使用之128土地係靠128土地
    與118之2、119土地間之地籍線東側，不致妨礙上訴人種植
    農作物耕作、灌溉、採集、照護及運送，並不影響上訴人對
    於128土地之整體利用，故應以如附圖丁、戊案所示通行路
    線，為對周圍地損害最少之處所及方法。
  ㈣又被上訴人所有130土地，面積3,887.7平方公尺，使用分區
    為特定農業區，使用地類別為農牧用地，為種植農作物使用
    ，而現代農地耕作，無法單憑人力，尚需以機械、車輛為輔
    助耕作及運輸農作物之用，且因通行權而開設道路，其使用
    期間甚長，而現代車輛與農耕機具日新月異，為充分發揮13
    0土地之經濟效用，並促進物盡其用之社會整體利益，自應
    以農業機具及運輸車輛得通行寬度之道路為宜，佐以在農路
    設計規範與農路四級設計規範中，平地農路最小寬度即為3
    公尺（於山坡地地區因受地形限制始得減至2.5公尺），並
    預留車輛、機具轉彎時所需寬度等未來可能之使用狀況，通
    行寬度自以3公尺為適當，以期能為通常農用機械出入之使
    用。是被上訴人主張通行寬度為3公尺之如附圖戊案所示通
    行路線，尚屬適當，並未逾越必要之範圍。據此，被上訴人
    通行如附圖戊案所示通行路線，應為對周圍地損害最少之處
    所及方法。至上訴人提出寬度界於77-155公分之農用搬運車
    、怪手資料主張通行範圍僅需2.5米等語，並非可採，亦可
    認定。
  ㈤再按有通行權人，於必要時，得開設道路，民法第788條第1
    項本文亦有明定。經查，128土地現為泥土地面，有照片足
    稽（原審卷一第75頁），而泥土地面逢雨有泥濘不堪致無法
    通行之虞，為維持通行順暢，應有開設道路之必要，惟為兼
    顧上訴人使用128土地之利益，被上訴人於鋪設道路時，應
    一併注意維護上訴人於如附圖丁案標示之入出水口水路之暢
    通，被上訴人亦自陳會在入出水口處設置涵管後，再鋪設道
    路（原審卷二第38頁）。是以，被上訴人依前揭規定，在不
    影響上訴人於如附圖丁案標示入出水口水路之暢通下，請求
    上訴人及視同上訴人應容忍被上訴人於前揭通行權範圍內鋪
    設級配道路，並不得設置障礙物，或為任何妨害被上訴人通
    行之行為，應屬有據。
八、綜上所述，被上訴人依民法第787條第1項、第788條第1項本
    文規定，請求確認被上訴人就視同上訴人所管理118-2、119
    土地及上訴人所有128土地，如附圖戊案所示，面積分別為3
    4.49平方公尺、13.35平方公尺、139.08平方公尺之土地範
    圍內，有通行權存在；上訴人及視同上訴人於被上訴人不影
    響如附圖丁案所示入出水口水路之暢通下，應容忍被上訴人
    於前揭通行權範圍內鋪設級配道路，並不得設置障礙物，或
    為任何妨害被上訴人通行之行為，均有理由。原審為上訴人
    敗訴之判決，並無不合，且理由雖有不同，惟結論並無二致
    ，上訴意旨指摘原判決不當，求予廢棄改判，為無理由，應
    予駁回。
九、本件事證已臻明確，兩造間其餘主張及舉證，經本院審酌後
    認與判決之結果不生影響，不再逐一論列，附此敘明。
十、據上論結，本件上訴為無理由，判決如主文。
中    華    民    國  110    年    12    月   8      日
                  民事第二庭 審判長法官  謝文嵐
                                   法官  張云
                                   法官  翁熒雪
以上正本係照原本作成。
本判決不得上訴。
中    華    民    國  110    年    12    月   8      日
                                書記官  陳奕希